臺灣新竹地方法院刑事判決　　　　　　 96年度簡上字第138號
　　上　訴　人
　　即　被　告　甲○○
　　選任辯護人　陳由銓律師
上列上訴人即被告因妨害名譽案件，不服本院新竹簡易庭95年度
竹簡字第1091號中華民國96年6月8日第一審簡易判決（聲請案號
：95年度偵字第934號），提起上訴，本院管轄第二審之合議庭
判決如下：
    主  文
原判決撤銷。
甲○○意圖散布於眾，而指摘足以毀損他人名譽之事，處拘役貳
拾日，如易科罰金，以銀元佰元即新臺幣玖佰元折算壹日。減
為拘役拾日，如易科罰金，以銀元佰元即新臺幣玖佰元折算壹
日。
    事  實
一、甲○○與乙○○間有債務糾紛，甲○○竟意圖散布於眾，於
    民國94年6月21日上午9時20分許，於本院公開審理94年度訴
    字第267號民事事件時，在法官、書記官、通譯等不特定之
    多數人得以共見共聞之民事第一法庭內，以「他欠人家大家
    樂，欠很多」等不實事項指摘乙○○，足以毀損乙○○之名
    譽。
二、案經乙○○訴請臺灣新竹地方法院檢察署檢察官偵查聲請簡
    易判決處刑。
    理  由
一、訊據上訴人即被告甲○○固坦承於94年6月21日上午9時20分
    許，在本院民事第一法庭內，陳稱告訴人「欠人家大家樂，
    欠很多」之語，惟矢口否認有何妨害名譽犯行，辯稱：告訴
    人確實沈迷大家樂、六合彩，此可由告訴人領有豐厚退休金
    後，仍經常向伊借錢可證明之，且其他寶山鄉鄉民亦皆知告
    訴人賭輸大家樂、六合彩，可傳訊何蓮嬌、徐石祥2人為證
    ，伊在民事庭所述，均屬實情，並非誹謗告訴人云云。經查
    ：
（一）被告於前揭事實欄所載時地，當庭以「他欠人家大家樂，
      欠很多」之語指摘告訴人乙○○之事實，業據告訴人乙○
      ○於偵訊、原審訊問中指訴歷歷（見偵字第934號偵查卷
      第9頁、原審卷第17頁），並經檢察官指揮檢察事務官勘
      驗扣案之本院94年度訴字第267號民事事件94年6月21日庭
      訊錄音光碟後，被告確有口出「他欠人家大家樂，欠很多
      」之語，有勘驗筆錄1份在卷可稽（見同上偵查卷第34頁
      ），另有本院民事庭言詞辯論筆錄1份附卷可佐（見同上
      偵查卷第25至28頁），參以被告亦不否認如此陳述，已如
      前述，堪認被告確有於不特定之多數人得以共見共聞之本
      院公開法庭內，散布告訴人「欠人家大家樂，欠很多」之
      事實。
（二）至被告辯稱：其所述內容為真實云云，惟據證人何蓮嬌、
      徐石祥2人於偵訊中均證稱：沒有聽過告訴人簽賭大家樂
      等語在卷可查（見原審卷第36至38頁），佐以被告於偵訊
      中業已供承：「... 我問他那麼多錢用哪邊去，我才猜說
      他有簽大家樂... 」等語（見他字2207號卷第9頁），可
      見被告並無實據證明告訴人確有簽賭大家樂之賭博行為，
      被告既無實據，竟仍在於不特定之多數人得以共見共聞之
      公開法庭指摘告訴人有賭博行為，可認被告散布於眾以誹
      謗告訴人之意圖，可以認定。從而，被告前開所辯，應係
      卸責之詞，無足採信。
（三）再者，告訴人有無「欠人家大家樂，欠很多」，乃涉及告
      訴人之私德，此與公共利益無關，被告在公開審理之法庭
      內，即於不特定之多數人得以共見共聞之場合指摘告訴人
      簽賭大家樂之賭博行為，足以毀損告訴人之名譽，被告無
      以據刑法第310條第3項前段規定免責，自仍應成立誹謗罪
      。
（四）綜上所述，本案事證已臻明確，被告誹謗犯行，堪予認定
      ，自應依法予以論科。
二、按被告行為後，刑法於94年2月2日修正公布，並自95年7月1
    日起施行。次按行為後法律有變更者，適用行為時之法律，
    但行為後之法律有利於行為人者，適用最有利於行為人之法
    律，現行刑法第2條第1項定有明文。經查：
（一）刑法第310條第1項誹謗罪，法定刑得科銀元5百元以下罰
      金，據修正後刑法施行法增訂第1條之1：「中華民國94年
      1月7日刑法修正施行後，刑法分則編所定罰金之貨幣單位
      為新臺幣。94年1月7日刑法修正時，刑法分則編未修正之
      條文定有罰金者，自94年1月7日刑法修正施行後，就其所
      定數額提高為30倍。但72年6月26日至94年1月7日新增或
      修正之條文，就其所定數額提高為3倍」，及刑法第33條
      第5款修正為：「主刑之種類如下：五、罰金：新臺幣1千
      元以上，以百元計算之」等規定，是依修正後之法律，第
      310條第1項誹謗罪所得科處之罰金刑最高額維持新臺幣1
      萬5千元、最低額則提高為新臺幣1千元，是比較修正前、
      後之刑罰法律，自以被告行為時刑法第33條第5款之科處
      罰金刑之法律較有利於被告。
（二）被告行為時之刑法第41條第1項前段規定：「犯最重本刑
      為5年以下有期徒刑之刑之罪，而受6個月以下有期徒刑或
      拘役之宣告，因身體、教育、職業、家庭之關係或其他正
      當事由，執行顯有困難者，得以1元以上3元以下折算1日
      ，易科罰金」，另參照行為時之罰金罰鍰提高標準條例第
      2條前段（現已刪除）規定，被告行為時之易科罰金折算
      標準，係以銀元300元即新台幣900元折算1日。而95年7月
      1日施行之刑法第41條第1項前段規定：「犯最重本刑為5
      年以下有期徒刑之刑之罪，而受6個月以下有期徒刑或拘
      役宣告者，得以新台幣1000元、2000元、3000元折算1日
      ，易科罰金」。茲比較修正前、後之易科罰金折算標準，
      以修正前刑法第41條第1項前段之規定，較有利於被告。
三、所謂「足以毀損他人名譽之事」乃指對於被害人包括自然人
    及法人在社會上所保持之人格及聲譽地位，因加害者之指摘
    或傳述，達於足以毀損之程度而言，且刑法第310條之所謂
    「足以」乃指不以實際發生損害為必要，即足使社會對於他
    人之名譽有產生不利觀感之虞時即可，核被告所為，係犯刑
    法第310條第1項之誹謗罪。
四、原審調查後，認被告犯行事證明確，依上開規定予以論罪科
    刑，固非無見。惟查：中華民國九十六年罪犯減刑條例於96
    年7月16日起施行，被告犯罪時間係在94年6月21日，即在96
    年4月24日以前，所犯刑法第310條第1項之誹謗罪符合該條
    例第2條第1項第3款之情形，應依法減輕其刑二分之一，原
    審未及適用，並予減刑，尚有可議，應由本院將原判決撤銷
    。爰審酌被告無何前科之素行、因與告訴人有債務糾葛，於
    民事訴訟開庭時任意指摘足以毀損告訴人名譽之事、造成告
    訴人損害之程度及否認犯行之犯罪後態度等一切情狀，量處
    如主文第2項所示之刑，及諭知易科罰金之折算標準，並依
    中華民國九十六年罪犯減刑條例第2條第1項第3款之規定，
    減輕其刑二分之一如主文第2項後段所示之刑，及諭知易科
    罰金之折算標準。
五、據上論斷，應依刑事訴訟法第455條之1第1項、第3項、第36
    9條第1項前段、第364條、第299條第1項前段，刑法第2條第
    1項前段、第310條第1項、修正前第41條第1項前段，修正前
    罰金罰鍰提高標準條例第1條前段、第2條（已刪除），現行
    法規所定貨幣單位折算新臺幣條例第2條，中華民國九十六
    年罪犯減刑條例第2條第1項第3款、第7條、第9條，判決如
    主文。
本案經檢察官張凱絜到庭執行職務。
中　　華　　民　　國　　96　　年　　9 　　月　　26　　日
                      刑事第三庭審判長法  官    賴淑敏
                                      法  官    林惠君
                                      法  官    黃美文
以上正本證明與原本無異。
本件不得上訴。
中　　華　　民　　國　　96　　年　　9 　　月　　26　　日
                                      書記官    陳怡芳
附錄本案論罪科刑法條全文：
刑法第310條：
意圖散布於眾，而指摘或傳述足以毀損他人名譽之事者，為誹謗
罪，處1年以下有期徒刑、拘役或5百元以下罰金。
散布文字、圖畫犯前項之罪者，處2年以下有期徒刑、拘役或1千
元以下罰金。
對於所誹謗之事，能證明其為真實者，不罰。但涉於私德而與公
共利益無關者，不在此限。
